臺灣高等法院臺中分院民事判決　96年度再易字第77號
再審原告　　乙○○
再審被告　　甲○○
上列當事人間請求拆屋還地事件，再審原告對於中華民國96年5
月22日臺灣臺中地方法院95年訴字第2751號確定判決及96年11月
7日本院96年度上易字第205號確定判決，提起再審之訴，本院判
決如下：
    主  文
再審之訴駁回。
再審訴訟費用由再審原告負擔。
    事實及理由
一、本件再審原告起訴主張：再審被告與再審原告間拆屋還地事
    件，經民國（下同）96年5月22日臺灣臺中地方法院95年度
    訴字第2751號、96年11月7日本院96年度上易字第205號判決
    以再審原告未能證明使用土地之權源，並以再審原告主張有
    租賃關係不足採信，判決再審原告敗訴確定，惟查，再審原
    告於建造之初有經土地所有權人即訴外人即再審被告之前手
    王田之同意而使用土地，否則焉有自76年建造起至移轉與再
    審被告時，歷經近20年未曾提出異議並請求拆除之理？而租
    賃與使用借貸之不同，在於租賃為有償，使用借貸為無償，
    據此，縱再審原告未與王田成立租賃，惟既經其同意使用，
    亦應成立使用借貸關係，而非無權占有；原確定判決未適用
    使用借貸關係而認有權占有，顯有民事訴訟法第496條第1款
    之再審事由。又查，再審原告提出之租約，雖不能認定有租
    金之租賃關係，但已證明有同意再審原告使用；原確定判決
    未斟酌該租約係證明同意使用，亦有民事訴訟法第497條、
    第496條第13款之再審事由。為此，依上該規定提起本件再
    審之訴，並聲明求為：(一)本院96年度上易字第205號及臺灣
    臺中地方法院95年度訴字第2751號判決均廢棄。(二)再審被告
    前審之訴駁回。(三)再審及前審之訴訟費用由再審被告負擔之
    判決。
二、按再審之訴，應於30日之不變期間內提起，前項期間，自判
    決確定時起算，判決於送達前確定者，自送達時起算，民事
    訴訟法第500條第1項、第2項前段定有明文。經查本院96年
    度上易字第205號民事判決因不得上訴，故於96年11月7日宣
    判時即告確定，而其判決正本於96年11月9日交付送達與再
    審原告，業據本院調閱該事件之辦案進行簿查閱無訛，則再
    審原告於96年11月28日向本院提起再審之訴，並未逾30日之
    不變期間，於法尚無不合，應予准許。
三、次按再審之訴不合法者，法院應以裁定駁回之，民事訴訟法
    第502條第1項定有明文。所謂「再審之訴不合法」，係指再
    審之訴不合程式，或已逾時間、或法律上不應准許者而言（
    最高法院76年度台抗字第374號裁定意旨參照）。又第二審
    法院就該事件已為本案判決者，對於第一審法院之判決不得
    提起再審之訴，民事訴訟法第496條第3項定有明文。本院查
    ，臺灣臺中地方法院95年度訴字第2751號判決駁回再審原告
    之請求後，再審原告對之提起上訴，業經第二審法院即本院
    為實體審理，並以96年度上易字第205號判決駁回再審原告
    之上訴，依前揭法條規定，本件再審原告一併對於臺灣臺中
    地方法院95年度訴字第2751號原確定判決提起再審之訴，顯
    係對於不得提起再審之訴者提起之，此部分再審之訴自非合
    法。
四、復按再審之訴，顯無再審理由者，得不經言詞辯論，以判決
    駁回之。民事訴訟法第502條第2項定有明文。
五、第按確定終局判決適用法規顯有錯誤者，得提起再審之訴，
    民事訴訟法第496條第1項第1款固有明文。惟所謂「適用法
    規顯有錯誤」，係指確定判決所適用之法規顯然不合法律之
    規定或與司法院尚有效之大法官會議之解釋或最高法院尚有
    效之判例顯然違反者而言（最高法院60年台再字第170號判
    例、57年台上字第1091號判例意旨參照）。且適用法規顯有
    錯誤，不包括漏未斟酌證據及認定事實錯誤之情形在內。（
    最高法院六十三年台上字第八八０號判例參照）亦不包括取
    捨證據失當、判決不備理由及在學說上諸說併存致發生法律
    上見解歧異等情形在內。亦即須確定判決依其所認定事實，
    而有違背法規或現存判例解釋之情形，始克相當（最高法院
    71年度台再字第210號判例、90年台再字第27號判決意旨參
    照）。再審原告雖主張其於建造之初有經土地所有權人即訴
    外人即再審被告之前手王田之同意而使用土地，本院96年度
    上易字第205號原確定判決（下稱原確定判決）未適用使用
    借貸關係而認有權占有，否則焉有自76年建造起至移轉與再
    審被告時，歷經近20年未曾提出異議並請求拆除之理？顯有
    民事訴訟法第496條第1款之再審事由云云，經核均應屬事實
    審法院取捨證據、認定事實之職權行使範圍；縱有取捨證據
    失當、認定事實錯誤，揆諸上開說明，仍非適用法規顯有錯
    誤。再審原告執原確定判決未認定其為有權占有，主張確定
    判決適用法規顯有錯誤，顯無理由。
六、又按對於不得上訴第三審之第二審確定終局裁判，如就足影
    響於判決之重要證物漏未斟酌者，固得依民事訴訟法第497
    條規定，提起再審之訴。而按所謂就足以影響於判決之重要
    證物漏未斟酌，係指足以影響判決基礎之重要證物，雖在前
    訴訟程序業已提出，然未經確定判決加以斟酌，或忽視當事
    人聲明之證據而不予調查，或就依聲請或依職權調查之證據
    未為判斷而言，且以該證物足以動搖原確定判決之基礎者為
    限。查本件再審原告所稱原確定判決所漏未斟酌之重要證據
    ，即系爭土地租用契約書（見臺灣臺中地方法院95年度訴字
    第2751號卷第80頁），然查：原確定判決業於理由欄第五項
    (一)中已就系爭買賣契約及該契詳予斟酌，認：「又上訴人所
    提出之土地租用契約書上所載簽立契約日期為76年3月1日，
    然經檢視契約書原本，係A4紙張大小，以電腦列印方式載明
    『茲出租人王田同意：土地標示坐落：台中縣大雅鄉○○段
    一四四一─三地號。出租予乙○○使用。至承租人不租用為
    止。雙方約定年租金新台幣三千元正。』等意旨，而其契約
    書正本之紙質潔白，墨色如新，幾與新品無異，顯非簽訂迄
    今已經過20年期間之契約書所可保持之情況；且A4紙張是近
    幾年來始成為一般電腦列印之習慣用紙，而其文字列印方式
    似係以雷射印表機為之，亦與76年間所使用之點陣式印表機
    印列之方式不同，顯見該契約書係臨訟製作，而上訴人訴訟
    代理人於本院96年10月24日言詞辯論時亦承認該契約書非76
    年間所製作（見本院卷第69頁背面倒數第6列），是上訴人
    提出之土地租用契約書，難認為真正。」（原確定判決第3-
    4頁）由上可知，原確定判決已就系爭土地租用契約書為審
    酌，並據而認再審原告應負拆屋還地等情，經核並無違誤。
    本件再審原告主張原確定判決漏未斟酌系爭土地租用契約書
    係證明同意使用，有民事訴訟法第497條之再審事由，亦顯
    無理由，委無可取。
七、末按當事人須發現未經斟酌之證物或得使用該證物者，始得
    以再審之訴對於確定終局裁判聲明不服，此觀民事訴訟法第
    496條第1項第13款規定自明。本件再審原告主張伊提出之租
    約，雖不能認定有租金之租賃關係，但已證明有同意再審原
    告使用，原確定判決有民事訴訟法第496條第1項第13款之再
    審事由云云，惟經核再審原告已於前訴訟程序提出該土地租
    用契約書，主張其事由，並經原確定判決予以斟酌，並於理
    由第五項(一)詳予敘明。依上開說明，自不得據為再審理由。
八、據上論結，本件再審之訴部分不合法、部分顯無理由，爰不
    經言詞辯論，依民事訴訟法第502條第1項、第2項、第78條
    判決如主文。
中　　華　　民　　國　　96　　年　　12　　月　　21　　日
                  民事第二庭    審判長法　官  邱森樟
　　　　　　　　　　　      　　　　　法　官  翁芳靜
　　　　　　　　　　　      　　　　　法　官  謝說容
以上正本係照原本作成。
不得上訴。
                                      書記官  蘇昭文
中　　華　　民　　國　　96　　年　　12　　月　　21　　日
                                                      Ｍ
